最高法院刑事判決　　　　　　　九十六年度台上字第三一六號
上　訴　人　甲○○（原名：廖進貴）
選任辯護人　陳昆明律師
上列上訴人因違反水土保持法案件，不服台灣高等法院中華民國
九十三年四月二十八日第二審判決（九十一年度上訴字第三六０
０號，起訴案號：台灣板橋地方法院檢察署九十年度偵字第一九
九九七、二００四四號，九十一年度偵字第六九七０號），提起
上訴，本院判決如下：
    主  文
上訴駁回。
    理  由
按刑事訴訟法第三百七十七條規定，上訴於第三審法院，非以判
決違背法令為理由，不得為之。是提起第三審上訴，應以原判決
違背法令為理由，係屬法定要件。如果上訴理由狀並未依據卷內
訴訟資料，具體指摘原判決不適用何種法則或如何適用不當，或
所指摘原判決違法情事，顯與法律規定得為第三審上訴理由之違
法情形，不相適合時，均應認其上訴為違背法律上之程式，予以
駁回。本件上訴人甲○○（原名廖進貴）上訴意旨略稱：(一)、民
國八十九年三月三日與陳月娥簽訂土地買賣契約書者為廖盛全，
至於八十九年十一月五日就該土地買賣契約簽訂補充條款之協議
書時，因廖旺及廖盛全均不在家，遂由上訴人代為簽訂該補充協
議書，原判決將廖旺、廖盛全簽訂之買賣契約書認定為上訴人所
為，自與卷內資料不符，有理由矛盾之違法。(二)、原判決既認定
當初向地主代表陳黎禛租賃台北縣三峽鎮○○○段（下同）九二
八地號土地者為王添財，及與王添財簽訂該土地借用契約書者為
廖旺，而廖旺亦坦承建造墳墓。詎原判決竟認「上訴人已就上述
九二八地號土地本於借用契約而取得占有、使用」等由，其理由
說明與所引用之證據矛盾，亦屬違法。(三)、依證人陳月娥、陳銀
之證詞，洽租土地、洽取土地使用同意書者既都是王添財，而王
添財均稱是廖旺囑託出面處理，則有何道理以推論方式否定王添
財、陳銀之證詞，認為是上訴人所為。至於上訴人為人子女，在
母親之墳墓建造期間，曾多次前往現瑒查看，尚難憑此認定上訴
人是墳墓建造者，原判決以推測方式認定上訴人犯罪，顯違證據
法則。(四)、王添財與上訴人之父廖旺關係匪淺，其所證：租地、
借地、買地是廖旺委託其處理等情，信而有徵。至於付款憑證之
付款抬頭寫上訴人之名字，只是會計人員處理上便宜措施，並不
表示付款人為上訴人，原判決以推測之詞認定上訴人係墳墓建造
者，顯違證據法則。(五)、以廖旺建造墳墓時委託林建成在公司之
業務餘暇協助看顧工作情形，便說成是上訴人委託林建成負責處
理造墳之事，自有未當，原判決認王添財、廖盛全有利上訴人之
陳述，為迴護上訴人之詞，有違論理法則。(六)、八十九年三月三
日以新台幣（下同）四百十三萬元向陳月娥購買九二七、九二九
地號土地者，係受廖旺之囑而出面之廖盛全，此與廖旺於八十九
年五月十日與王添財簽訂土地借用契約書同其目的。惟原判決竟
認向陳月娥購買九二七、九二九地號土地者係上訴人，自與卷內
資料不符，有判決理由矛盾之違法。(七)、廖旺居住上訴人之公司
房舍，有關修建祖墳及建造上訴人之母廖徐于之墳墓墓園之工程
交代對工程內行之林建成併予看顧，非必聽從上訴人之交代，尤
以林建成離開公司時，與公司及上訴人弄得不愉快，未交接清楚
即逕自離去，且依其所述就簽發其交付之林維恭之支票買地之事
均不知情，則其不利上訴人之證詞，顯屬猜測之詞，自無證據能
力，原判決竟予採信，自違證據法則。(八)、林建成稱支付周宗福
之工程款一般都是用支票支付等語，周宗福則稱：都是林建成拿
現金給伊等語，二人說詞不一。原判決併引二人之陳述認定上訴
人犯罪，有理由矛盾之違法。(九)、證人林建成對於支付工程款而
簽發之支票，其資金來源稱「應該大都是以前我們在承包榮工處
之工程款，因該工程款下來後，上訴人會指示小姐將錢匯入那個
帳戶」等語，此為證人推測之詞，依法無證據能力，原判決採為
不利上訴人之證據，顯然違法。上訴人曾具狀要求再傳訊林建成
加以詰問、對質，以查明真相，原審未予傳訊，亦屬違法。(十)、
原判決引用林建成於審判外具狀之書面陳述內容，作為證據，違
反刑事訴訟法第一百五十九條第一項之規定。(十一)、證人即巨象實
業股份有限公司聯結車司機吳陳端與上訴人家人非親非故，對於
廖母墳墓係由何人建造、出資及施作內幕等情，如何能得知，依
其在原審之陳述，足證其在第一審之證詞乃一般人想當然耳推測
之詞，依法無證據能力。原判決竟認吳陳端在第一審之陳述應係
本於其己身親自之見聞云云，不僅違反證據法則，且對於採用之
證據，未經合法調查，亦屬違法。(十二)、上訴人下肢殘障，行動不
便，難以擔當造墳工作，原判決竟認上訴人與已判刑確定之廖旺
有共犯關係，其認事用法自有違誤等語。
惟查證據之取捨、證據證明力之判斷，以及事實有無之認定，係
屬事實審法院之職權，苟其取捨、判斷與認定，並不違背論理法
則及經驗法則，即不容任意指為違法，而執為適法之第三審上訴
理由。本件原審認定上訴人有原判決所載之犯行，係以系爭上訴
人之母廖徐于墳墓確係坐落原判決附圖所示九二一、九二二、九
二四、九二六、九二七、九二八、九二九、九三０、九三一、九
四二、九四三之一地號土地上，此為上訴人所不否認之事實，並
有檢察官之履勘筆錄、台北縣樹林地政事務所土地複丈成果圖、
台北縣政府警察局三峽分局函及現場照片可稽。上開十一筆土地
均屬他人私有，且為山坡地保育利用條例所稱之山坡地，並沿用
為水土保持法所稱之山坡地，有台灣省政府六十九年二月六日府
農山字第一二０一六六號公告、八十五年三月六日八五府農水字
第一二三一四號公告、行政院八十五年一月十三日台八十五農字
第０一三三五號函及土地登記謄本在卷可證。依八十九年三月三
日廖盛全與陳月娥簽訂買受九二七、九二九地號土地之不動產買
賣契約書、八十九年十一月五日上訴人（以買方身分）與陳月娥
簽訂之九二七、九二九地號不動產買賣契約協議書、八十九年五
月十二日上訴人分別與陳銀、陳萬泰簽訂之九四二、九四三地號
土地之使用土地同意書、王添財於八十九年二月二十四日與九二
八地號土地代表人陳黎禛簽訂之土地租賃契約書、八十九年五月
十日王添財將租得之九二八地號土地借予廖旺使用簽訂之土地借
用契約書，足證系爭墳墓使用之土地部分係以廖旺之名義取得，
部分係以上訴人之名義取得，參以陳月娥、陳銀於原審調查時均
稱曾在墓地看過上訴人，而未曾見過廖旺等語，及廖旺當時為八
十高齡之人，興建之墳墓面積廣大，事項繁多，衡情廖旺實難獨
力親為，足徵上訴人係與其父廖旺共同謀議而分工興建墳墓。又
系爭墓園購買部分土地之價金及工人之募集、工程款之發放，均
指向林建成，此業據林建成證述在卷，證人周宗福亦證稱伊係經
由林建成之介紹在三峽福德坑廖徐于墳墓從事吊車工作，請款單
拿給林建成，林建成會把錢交給伊，林建成並有介紹其他工人在
墓園工作等語。林建成並證稱是受上訴人之指示負責興建系爭墓
園等語明確，足證林建成係受上訴人之指示負責系爭墓園之鳩工
、工程款發放等事宜。上訴人就九二七、九二八、九二九地號土
地有使用權，係水土保持法第四條規定之水土保持義務人，上訴
人在此三地號土地上興建墳墓，並未擬具任何水土保持計畫送核
等情，為上訴人自承之事實，並有台北縣政府移送函附卷足參。
依陳銀、陳木隆母子之陳述，上訴人係先占用九四二號土地興建
墓園，被發現後才租用該土地，隔鄰之九四三之一地號之情形，
亦相同。至於九二一、九二二、九二四、九二六、九三０、九三
一地號土地，上訴人並未提出任何價購、租賃、或借貸之契約文
件，故此六地號土地，亦係未經所有權人同意而擅自占用。上訴
人擅自興建墳墓之行為，確已生水土流失之結果，即有水土保持
法施行細則第三十五條第一項第二款破壞地表或地下水源涵養、
第四款土地發生崩塌及土石流失之情形，有台北縣政府函、現場
照片可稽等證據資料，予以綜合判斷，認上訴人犯行足堪認定。
而論以水土保持法第三十三條第三項前段之罪，於法定刑內量處
其刑，已詳其所憑證據及認定之理由。並指駁、說明上訴人否
認犯罪，所辯為卸責飾詞；證人王添財所稱僅係廖旺授意伊租地
事宜云云，上訴人之子廖盛全所稱係廖旺交代要以伊名義買地，
建墓是廖旺委託林建成處理云云，均為迴護上訴人之詞，均不可
取之理由。所為論斷，均有卷存證據資料可資覆按。上訴意旨雖
指摘原判決違法，惟查上訴人與陳月娥簽訂不動產買賣契約書協
議書時，係以買方名義為之，並記載「買方前代理人廖盛全」，
故原判決認定上訴人為買方，並無上訴意旨所指與卷內資料不符
之違法。原判決第八頁第六行至第十行已說明九二八地號土地係
先由王添財與土地所有人代表陳黎禛簽訂土地租賃契約後，王添
財再與廖旺簽訂土地借用契約書。原判決又認定上訴人與廖旺為
共犯關係，則原判決理由欄甲、一(三)、2.認上訴人係本於借用契
約而取得九二八地號土地之占有、使用權，而非擅自使用，並無
不合，並無上訴意旨所指理由說明與所引用證據矛盾之違法。原
判決係依證人林建成、周宗福之證詞，認定林建成係受上訴人之
僱用負責系爭墓園之鳩工建造及發放工程款，至於其二人所述林
建成係以現金或支票支付周宗福，二人所述雖有不同，但就林建
成有交付工程款之基本事實，二人所述並無不同，故二人所述以
何物支付工程款雖不相符，但於判決本旨不生影響，尚難執此為
合法之上訴理由。依原判決所載，上訴人對有借用林建成支票一
事，並不否認，至於林建成所述支票款項何人匯入銀行帳戶一節
，原判決並未以之為判決基礎，上訴意旨謂原判決以此部分之供
述認定上訴人犯罪，尚有誤會，又上訴人及其辯護人於原審並未
具狀請求傳訊林建成加以詰問、對質，上訴意旨謂原審未依其聲
請狀傳訊林建成，為違法云云，並非依據卷內資料執為指摘之合
法上訴理由。證人林建成於原審法院囑託台灣花蓮地方法院訊問
時，已就上訴人指示其負責建造墳墓等情事結證甚詳，故原判決
引用林建成審判外之書面陳述狀，固有不當，惟捨棄此部分之證
據，於判決本旨亦不生影響，不得執此為適法之上訴理由。原判
決雖引用證人吳陳端於第一審偵、審中之證言，為不利被告之認
定，但捨棄上訴人爭執之此部分證言，依其他事證，亦足以認定
上訴人犯罪，亦難執此為合法之上訴理由。至於其他上訴意旨，
均係就原審已調查及依憑證據所為認事採證職權之合法行使，以
及原判決已論列說明之事項，依憑己見任意指摘為違法，殊與法
律規定得為第三審上訴理由之違法情形不相適合，衡以前開說明
，其上訴為違背法律上之程式，應予駁回。
據上論結，應依刑事訴訟法第三百九十五條前段，判決如主文。
中　　華　　民　　國　九十六　年　　一　　月　 十八　 日
                      最高法院刑事第九庭
                          審判長法官  陳　正　庸
                                法官  賴　忠　星
                                法官  王　居　財
                                法官  林　開　任
                                法官  林　立　華
      本件正本證明與原本無異
                                      書  記  官
中　　華　　民　　國　九十六　年　　一　　月　二十四　日
                                                      V
